臺灣基隆地方法院民事判決　　　　　　 99年度基簡字第991號
原　　　告　羅秋蘭
訴訟代理人　鄭文婷律師
被　　　告　葉彥瑋
上列當事人間確認本票債權不存在事件，本院於民國100年3月30
日言詞辯論終結，判決如下：
    主  文
確認被告持有原告所簽發如附表所示之本票債權不存在。
訴訟費用新臺幣伍仟肆佰元由被告負擔。
    事實及理由
一、按訴狀送達後，原告不得將原訴變更或追加他訴，但請求之
    基礎事實同一者，不在此限，民事訴訟法第255條第1項第2
    款定有明文。本件原告起訴時訴之聲明係請求：確認被告持
    有原告於民國99年10月5 日所簽發、票面金額新臺幣（下同
    ）10萬元、到期日為99年11月5日、票據號碼為356056 號之
    本票債權不存在。嗣於100年1月25日言詞辯論期日追加確認
    被告持有原告所簽發如附表2-5 所示之本票債權不存在，核
    其請求之原因事實均係基於同一與附表1 所示原告簽發之本
    票之原因事實，揆諸首揭規定，應予准許。
二、原告起訴主張：緣被告持有原告所簽發之如附表編號1-5 所
    示之本票5紙（其中附表1所示之本票，業經本院以99年度司
    票字第514號裁定准予強執行），惟系爭5紙本票並非係原告
    向被告借款所簽發，而係被告於99年10月5 日在被告位於基
    隆市○○○路113巷57弄46之47 號住處，毆打及要將原告斷
    手斷腳強迫原告簽發，致原告於不自由之狀態下簽發，原告
    有向本院聲請核發暫時保護令，並有於99年10月29日向基隆
    市警察局第四分中華路派出所報案遭被告恐嚇取財，訴請確
    認被告持有原告所簽發如附表所示之5 紙本票債權不存在等
    語。
三、被告則以：原告自98年6月間陸續向伊借款，到99年10月5日
    止共積欠伊50萬元，每次借款伊都是在所經營之碳烤店交付
    現金給原告，除有1筆10萬元係由伊3位弟弟集資在伊家中交
    付現金予原告外，伊亦曾向朋友借標合會，系爭5 紙本票，
    係原告向伊說99年10月8 日即可將借款返還，為讓伊放心，
    在伊家中在原告自由意志下所簽發，如何簽發亦係原告自己
    決定等語，資為抗辯；並聲明：駁回原告之訴。
四、按法律關係之存在否不明確，致原告在私法上之地位有受侵
    害之危險，而此危險得以對於被告之確認判決除去之者，即
    得依民事訴訟法第247 條之規定提起確認之訴（最高法院52
    年臺上字第1922號判例參照）。本件被告就其持有之系爭如
    附表所示5紙本票中，附表1所示之本票業經本院以99年度司
    票字第514 號裁定准予強制執行，有本院上開裁定影本在卷
    可稽，惟原告既否認被告對系爭5 紙本票債權存在，顯然兩
    造就本票債權存在與否已發生爭執，如不訴請確認，原告在
    私法上之地位將有受侵害之危險，揆諸前揭判例意旨，原告
    自得提起本件確認之訴以排除此項危險，合先敘明。
五、次按票據行為，為不要因行為，執票人不負證明關於給付之
    原因之責任，如票據債務人主張執票人取得票據出於惡意或
    詐欺、脅迫時，則應由該債務人負舉證之責（最高法院47年
    臺上字第1632號、64年臺上字第1540號判例參照）。原告主
    張系爭5 紙本票係受被告毆打脅迫所簽發，業為被告所否認
    ，原告就此自負有舉證之責。經查，原告於99年11月1 日雖
    曾以被告於99年9月30日及99年10月5日對其實施家庭暴力為
    由，向本院聲請核發暫時保護令，惟就原告當時聲請暫時保
    護令之理由中就99年10月5日發生之事，係述及「相對人（
    指被告）在外喝酒，回到家中，因債務問題，就拳頭不繼打
    我嘴、頭，打完後相對人又繼續喝酒，然後又把我拖出去拿
    酒瓶要打我，我求他不要打，後來他就用腳喘我肚子，之後
    就帶我回家不讓我離開，相對人威脅我離開就會動手打我」
    ，並無隻字片語提及被告當天如何恐嚇脅迫其簽發本票之事
    ，有原告提出之民事暫時保護令聲請狀附於本院99年度暫家
    護字第124 號卷可參，雖原告提出於99年10月29日向基隆市
    警察局第四分局中派出所報案之三聯單用以證明其確遭被告
    恐嚇，惟原告在本院審理中既陳稱：證人不可能出庭為她作
    證等語（詳本院100年3月2 日言詞辯論筆錄），尚難僅憑原
    告提出之報案三聯單即作為有利於原告之認定，從而，就原
    告主張被告有何恐嚇脅迫其簽發系爭本票之事，原告既無法
    舉證以實其說，則原告主張其受被告恐嚇脅迫而簽發系爭本
    票一情，尚難遽採，故原告主張依民法第92條及票據法第14
    條規定請求確認被告持有其所簽發如附表所示之系爭5 紙本
    票之票據債權不存在，即無理由。
六、又按本票屬無因證券，票據債務人固不得以自己與發票人或
    執票人前手間所存在之抗辯事由，對抗執票人，惟尚非不得
    以自己與執票人間所存之抗辯事由對抗執票人，此觀票據法
    第13條本文之反面解釋自明。又發票人如對其直接後手之執
    票人提出基礎原因關係不存在之對人抗辯，執票人自應就該
    基礎原因關係存在之積極事實，負舉證責任。準此，倘執票
    人主張因「借款」予發票人而直接收受本票之交付，經發票
    人否認，提出其基礎原因關係不存在之對人抗辯，執票人對
    於其與發票人間有消費借貸關係存在及有效成立該消費借貸
    關係之積極事實，即應負舉證責任（最高法院96年度台簡上
    字第14號判決意旨參照）。本件原告雖未能舉證證明其簽發
    系爭5 紙本票係出於不自由之意思表示，惟兩造既為系爭本
    票之直接前後手，系爭5 紙本票又為原告所簽發之事實，既
    為兩造所不爭，則被告辯稱其取得系爭5 紙本票之原因關係
    為借款等情，既為原告所否認，揆諸前開見解，就票據原因
    關係存在、借款交付等積極事實，自應由執票人即被告負舉
    證之責。被告就其辯稱與原告間有消費借貸關係存在之情，
    僅陳述：原告陸續向其借款，且向其借款時，伊都是用現金
    借給原告，或是跟伊三位弟弟借款或是向伊朋友借標合會交
    給原告，然被告既未對於交付借款、消費借貸關係有效成立
    等事實舉證證明之，揆諸前揭說明，原告以系爭本票原因關
    係不存在而主張系爭本票債權不存在，即屬有據。
七、從而，原告請求確認系爭5 紙本票之票據債權不存在，為有
    理由，應予准許。
八、本件事證已臻明確，兩造其餘攻擊防禦方法及舉證，經審酌
    後，認與判決結果不生影響，爰不一一論列，併此敘明。
九、據上論結，原告之訴為有理由，依民事訴訟法第78條、87第
    1項，判決如主文。
中    華    民    國  100    年    4    月    13      日
                  基隆簡易庭法  官  林淑鳳
以上正本係照原本作成。
如對本判決上訴，須於判決送達後20日內向本院提出上訴狀。如
委任律師提起上訴者，應一併繳納上訴審裁判費。
中    華    民    國  100    年    4    月    13      日
                            書記官  王鵬勝